臺灣高等法院刑事判決　　　　　　 90年度上更(一)字第782號
上　訴　人　臺灣臺北地方法院檢察署檢察官
上　訴　人
即　被　告　林榮益原名丙○○
選任辯護人　黃銘照律師
　　　　　　黃元龍律師
上列上訴人因被告詐欺等案件，不服臺灣臺北地方法院八十七年
度訴緝字第二七八號中華民國八十八年四月十六日第一審判決（
起訴案號：臺灣臺北地方法院檢察署八十二年度偵字第三０一二
四號、八十三年度偵字第二二一五三號），提起上訴，經判決後
，由最高法院發回更審，本院判決如左：
    主      文
原判決關於詐欺等（含商業會計法）部分撤銷。
林榮益共同連續意圖為自己不法之所有，以詐術使人將本人之物
交付，處有期徒刑貳年拾月。
    事      實
一、林榮益原名丙○○（使公務員登載於職務上所掌之公文書罪
    部分，本院前審判處有期徒刑六月確定，並已易科罰金執行
    完畢）係台北市○○○路○段一九一巷五號家興股份有限公
    司（下稱家興公司）負責人，且為商業會計法所稱之商業負
    責人，並為從事業務之人。而林麗珠（業經本院八十五年度
    上訴字第七七六號判處有期徒刑一年確定）係九鶴通商股份
    有限公司（下稱九鶴公司）與杜可股份有限公司（下稱杜可
    公司）負責人，許蘋茹（丙○○之妻妹，業經本院八十五年
    度上訴字第七七六號判處有期徒刑一年，緩刑三年確定）係
    家貿股份有限公司（下稱家貿公司）負責人，甲○○（業經
    本院八十五年度上訴字第七七六號判處有期徒刑六月確定）
    係采印有限公司（下稱采印公司）負責人，林秀燦（業於八
    十三年四月二日死亡，經原審法院於八十四年六月五日判決
    公訴不受理確定）係金鴻達有限公司（下稱金鴻達公司）負
    責人，簡俊哲（本院八十五年度上訴字第七七六號判處有期
    徒刑六月確定）係明冠彩色印刷事業有限公司（下稱明冠公
    司）負責人，王健生（本院八十五年度上訴字第七七六號判
    處有期徒刑六月確定）係鉅亮有限公司（下稱鉅亮公司）負
    責人，吳劍華（本院八十五年度上訴字第七七六號判處有期
    徒刑六月確定）係吉芮實業有限公司（下稱吉芮公司）負責
    人，乙○○（本院八十五年度上訴字第七七六號判處有期徒
    刑六月確定）係谷和有限公司（下稱谷和公司）與杜可公司
    （自林麗珠處接任）負責人。林榮益與其配偶許蘋華（本院
    八十五年度上訴字第七七六號判處有期徒刑二年確定），與
    及林麗珠、許蘋茹、甲○○、林秀燦、簡俊哲、王健生、吳
    劍華、乙○○，均共同意圖為林榮益不法之所有，使林榮益
    統籌可以使用各公司名義向銀行貸得高額款項。由林榮益利
    用所雇請之不知情會計人員填載不實之業務上製作之會計憑
    證即開立不實之統一發票概括犯意，使用公司間之對開發票
    偽製往來交易，藉以虛增業績，復以許頻華為貸款連帶保證
    人，提高公司債信，向各金融機構貸款方式，使金融機構陷
    於錯誤而允其申貸，並藉此詐貸大筆金額。自民國八十年十
    二月至八十一年十二月間止，由林榮益統籌調度，林榮益明
    知各公司間並無實際業務往來，乃竟彼此對開發票以家興公
    司、家貿公司、鉅亮公司、九鶴公司、采印公司、明冠公司
    名義，分向彰化商業銀行、華南商業銀行、中國農民銀行、
    華僑商業銀行、台灣中小企業銀行等金融機構詐貸款項，並
    由各該公司名義負責人出面辦理對保手續。其借貸銀行、借
    貸公司，與之對開發票之公司，貸得金額及造成之銀行呆帳
    均詳如附表一所載，且均足生損害於核貸銀行，林榮益所提
    出使用之虛增業績之發票，均如附表一之（一）所示。又因
    彼此公司間虛增業績提高債信，使金融機構承辦人員信以為
    真，於林榮益以家貿公司、吉芮公司、家興公司，持對開票
    據公司之支票作為商業收入之客票，向上海商業儲蓄銀行，
    華僑商業銀行、中國國際商業銀行、世華銀行、中國信託銀
    行等金融機構票據貼現融資貸款時，使各該金融機構承辦人
    員陷於錯誤，而核准其貸款，並由各該公司名義負責人出面
    辦理借款手續，其放款銀行向銀行融資之公司，與之對開票
    據之公司，詐得金額及造成之呆帳，均詳如附表二所載。
二、案經法務部調查局台北市調查處報請台灣台北地方方法院檢
    察署檢察官偵查起訴
    理      由
本院查：
一、右揭事實，業據同案被告許蘋茹於法務部調查局台北市調查
    處（以下簡稱調查局）訊問時供稱，伊於七十二年至七十九
    年底任家興公司主管，八十二年三月起任家貿公司負責人，
    但家貿公司實際負責人係伊姊夫丙○○（即被告林榮益），
    家興公司事實上未銷售任何物品給家貿公司，家興公司開給
    家貿公司的發票皆係虛偽不實；家貿公司甚少由杜可公司、
    明冠公司、金鴻達公司、采印公司、谷和公司、九鶴公司進
    貨，家貿公司並無向該七家公司取得發票之可能；故該發票
    乃係虛偽不實，伊知悉丙○○曾以家貿公司之名義向銀行貸
    款，有關之貸款手續均係丙○○辦理；丙○○本人於八十二
    年三月間避居國外，亦拒不清償向銀行之貸款（見台北市調
    卷八十二年十月八日訊問筆錄）；同案被告許蘋茹於偵查時
    供稱：伊為掛名之負責人，八十年十二月至八十一年十二月
    家貿公司是否有向家興公司買貨伊並不清楚（偵字第三○一
    二四號卷第二十頁正、反面）；同案被告許蘋茹於原審時供
    稱：伊僅為家貿公司名義負責人，不知發票是虛立的，對於
    家興公司與家貿公司實際上有無商品交易並不知道，但家貿
    公司有出貨給杜可、明冠、金鴻達、采印、谷和、鉅亮、吉
    芮，但上述公司並無出貨予家貿公司（見原審卷第八十四頁
    反面至第八十五頁），於本院另案審理時供稱：伊僅為掛名
    負責人，實際負責人為丙○○（本院八十五年度上訴字第七
    七六號卷第八十二頁反面）。
二、同案被告乙○○於調查局偵訊時供稱，伊係谷和公司之負責
    人，谷和公司並未向家興公司購買物品，亦未銷售物品給家
    貿公司，家興公司開給谷和公司及谷和公司開給家貿公司之
    發票皆係不實在的，伊僅掛名為谷和公司之負責人，實際之
    經營權皆係丙○○（即被告林榮益）負責，伊曾以谷和公司
    負責人名義，向台北市銀行中山分行申請支票，但皆交由丙
    ○○使用（見台北市調卷八十二年十月二十九日訊問筆錄）
    ；同案被告乙○○於偵查時供稱：伊僅係谷和公司掛名之負
    責人，未從事業務，對於家興公司有無銷貨給谷和公司，及
    八十年十二月至八十一年十二月家興公司為何開立二千多萬
    元發票給谷和公司，伊並不清楚（偵字第三○一二四號卷第
    二十二頁正、反面）；同案被告乙○○於原審時供稱：伊為
    掛名負責人，谷和公司有賣貨品予家興公司，但未向家興公
    司購買，未借過貸款，谷和公司也沒有放貸資料，但有申請
    公司支票（見原審卷第八十七頁反面、第二五八頁反面）。
    乙○○於本審中亦到庭證稱：在原審所為證詞是對的等語（
    見本審卷第四三頁）。
三、同案被告甲○○於調查局偵訊時供稱，伊原係家興公司之職
    員，八十年八月間，丙○○（即被告林榮益）向伊表示要栽
    培伊自組公司，伊乃同意丙○○開立采印公司，由伊擔任名
    義上之負責人，且向華僑銀行台中分行及華南銀行台中港路
    分行申請支票供丙○○使用，該公司實際業務則由丙○○負
    責，有關該公司之發票及支票之簽發均係由丙○○為之（見
    台北市調卷八十二年十月十九日訊問筆錄）；同案被告甲○
    ○於偵查時供稱：伊為采印公司掛名負責人，伊七十九年加
    入家興公司服務，八十年丙○○拿伊之身分證說要成立分公
    司（見偵字第三○一二四號卷第二十一頁）；同案被告甲○
    ○於原審時供稱：伊八十年八月任采印公司負責人，然伊從
    頭到尾均任職於家興公司五股倉庫，並未去過采印公司，家
    興與家貿、采印有生意往來，家興有出貨予采印，但未收過
    采印出給家興的貨（見原審卷第八十六頁反面、第二五八頁
    反面）；同案被告甲○○於本院另案審理時供稱：伊僅掛名
    而已，實際是丙○○負責，因伊為丙○○員工且剛出社會，
    丙○○用伊之名義為負責人，伊不知會有如此結果（見本院
    八十五年度上訴字第七七六號卷第八十四頁反面至第八十五
    頁）。甲○○於本審中亦到庭證稱：在偵查、原審所為證詞
    是對的等語（見本審卷第四三頁）。
四、同案被告王健生於調查局偵訊時供稱，伊與丙○○（即被告
    林榮益）係中原大學國貿之同學，曾任鉅亮公司負責人，該
    公司伊投資六十萬元，餘之一千四百四十萬元，均係丙○○
    籌措，該公司實際均由丙○○經營，鉅亮公司與家興公司等
    關係企業間無實際交易之行為，為何會簽發大量之發票，伊
    不清楚，伊個人曾應丙○○之請向華南銀行申請支票供丙○
    ○使用，亦曾應丙○○之要求代表鉅亮公司向華南銀行、華
    僑銀行、彰化銀行申請貸款，但均由丙○○使用（見台北市
    調卷八十二年十月八日訊問筆錄）；同案被告王健生於偵查
    時供稱：伊為掛名負責人，實際操作業務者為丙○○，伊並
    不清楚鉅亮與其他公司業務來往之情形（見偵字第三○一二
    四號卷第二十頁反面）；同案被告王健生於原審時供稱：七
    十八年十月四日經伊同意任鉅亮公司負責人，七十九年退股
    ，但未辦成，設立之初曾申請過支票，丙○○曾告訴伊向華
    銀、彰銀、華僑等銀行申辦貸款，但伊未去辦理，亦未參與
    經營，七十九年華銀之保證人部分伊有簽名，八十年以後伊
    均未簽過名或蓋章，且伊七十八年底已搬至桃園，戶籍也遷
    至該處，放貸資料均用舊資料、舊身份證，可知伊並不知情
    （見原審卷第八十八頁反面至第八十九頁、第二八五頁正反
    面）。
五、同案被告林麗珠於調查局偵訊時供稱：八十年間，大哥丙○
    ○（即被告林榮益）要伊擔任杜可公司之負責人，八十一年
    左右，又叫伊擔任九鶴公司之負責人，公司辦理登記（含變
    更登記）及向銀行貸款時，伊有在相關文件上簽字，該二公
    司實際由丙○○經營，貸得之款項均係丙○○使用（見台北
    市調卷八十二年十一月二十七日訊問筆錄）；同案被告林麗
    珠於偵查時供稱：大哥丙○○以伊之名義開杜可公司，後來
    杜可另外有人負責，說伊為九鶴之負責人，現在二者是否皆
    為伊負責，伊並不清楚，九鶴與家興是否有交易伊亦不知道
    ，伊本身在馬偕供應處服務（見偵字第三○一二四號卷第二
    十一頁）；同案被告林麗珠於原審時供稱：伊為杜可公司之
    負責人，於事發後才知道自己改為九鶴公司之負責人，於九
    鶴、杜可公司通知伊去辦貸款、支票伊即會會同辦理，關於
    九鶴是否與家興、家貿公司有實際交易並不知情（見原審卷
    第八十五頁反面至第八十六頁、第二五八頁）；同案被告林
    麗珠於本院另案審理時供稱：伊先為杜可負責人，現為九鶴
    負責人，公司實際係由丙○○處理，伊僅是掛名（見本院八
    十五年度上訴字第七七六號卷第八十三頁反面）。
六、同案被告吳劍華於調查局偵訊時供稱，伊係吉芮公司負責人
    ，該公司之財務係由丙○○（即被告林榮益）負責，發票及
    支票均由丙○○處理（見台北市調卷八十二年十一月二十六
    日訊問筆錄），於偵查時供稱：伊為吉芮之負責人，但其僅
    負責業務，由家貿公司處理吉芮之會計財務（見偵字第三○
    一二四號卷第二十二頁）；同案被告吳劍華於原審時供稱：
    伊八十年九月時任吉芮公司負責人，吉芮公司進口只賣給家
    貿公司，出口係向家興、家貿購買，於其他公司並無生意往
    來，信貸部分並無伊之資料，伊只去過銀行一次蓋章（見原
    審卷第八十七頁、第二五八頁反面）；同案被告吳劍華於本
    院另案審理時供稱：八十年底前，伊與丙○○合夥做進出口
    貿易，伊並未以不實業績和丙○○向銀行貸款，伊亦為受害
    者，伊之錢財、公司和信譽全被丙○○毀了（見本院八十五
    年度上訴第七七六號卷第八十六頁反面至第八十七頁）。
七、同案被告簡俊哲於原審供稱：伊於七十六年八月任明冠公司
    負責人，八十年四月一日回家興公司任工程師，負責廠務。
    明冠公司並無與谷和公司、九鶴公司、吉芮公司有生意往來
    ，有向台灣中小企業銀行迴龍分行貸款，八十年四月以後，
    明冠公司與金鴻達、鉅亮有生意往來，是鉅亮、金鴻達公司
    出貨給明冠，其他公司沒有簽單，我不知道（見原審卷第八
    十八頁、第二五九頁）；同案被告簡俊哲於本案另案審理時
    供稱：明冠是七十六年成立的，後來經營不善，伊即到家興
    公司上班，伊有把明冠的營業執照交由丙○○（即被告林榮
    益）去註銷（見本院八十五年度上訴字第七七六號卷第八十
    五頁正、反面）等情甚詳。
八、綜上參互觀之，上開公司，事實上多是被告本人一手掌控，
    各該名義負責人除許蘋華為被告林榮益之配偶外，雖然知道
    被告要向銀行借款，但都不知公司有無交易，而被告為向銀
    行貸款，顯然係以不實互開發票虛增業績，目的在取信貸款
    銀行承辦人之。再許蘋華為被告林榮益之配偶，又為前述多
    公司股東，其家人為股東，均係許蘋華回娘家拿證件辦理，
    亦據許蘋華之妹即共同被告許蘋茹陳述無訛（見台北市調卷
    八十二年十月八日訊問筆錄），且許蘋華更於貸款時為連帶
    保證人，銀行亦於貸款時辦理對保（如原審卷第一八一頁至
    第一八三頁、第二一一頁所附資料）；許蘋華於原審審理時
    亦供承：「（向銀行借款有任連帶保證人？）我先生丙○○
    （即被告林榮益）要我去對保，我就去辦。」（原審卷第八
    十四頁）等語明確，足見許蘋華自屬知情參與。況共同被告
    蘋茹已明白供稱，前述十家公司間大部分無實際之交易行為
    ，乃係對開發票，而依銀行之貸款徵信資料上載，林榮益須
    提供客票，所謂客票，應係指商業上有實際交易往來而取得
    之支票（含本票），乃林榮益所提供者，乃表面上分屬不同
    公司，實際上為其掌控之公司之支票，顯係為辦理票據貼現
    融資，對銀行承辦人施用詐術。此外，復有扣按之附表一之
    （一）統一發票，支票、退票理由單，及附表一、二所示各
    該銀行覆本院函，暨所附貸款資料等附卷足資佐證，事證明
    確。至同案已判決確定之被告丁○○、吳劍華於本院前審到
    庭陳稱嗣後回想應有交易事實才會開票云云，應係迴護被告
    之詞，殊無足採。
九、本案共同被告許蘋華、許蘋茹、林麗珠、甲○○、吳劍華、
    乙○○、簡俊哲、王健生因詐欺等罪，亦經本院以八十五年
    度上訴字第七七六號，將許蘋華判處有期徒刑二年；許蘋茹
    判處有期徒刑一年，緩刑三年；林麗珠判處有期徒刑一年；
    甲○○、吳劍華、乙○○、簡俊哲、王健生、林國賢、林世
    彬各判處有期徒刑六月；林景松、許景河各判處有期徒刑五
    月確定有該判決正本附卷憑。被告丙○○犯行至為明確。被
    告林榮益辯稱伊所有公司間的發票都有實際交易往來，並非
    不實，亦無虛列業績云云。辯護人則以被告丙○○於八十二
    年間因經營事業之資金短絀，又遭銀行抽縮銀根致企業經營
    發生困難而無法繼續營運，惟絕無蓄意詐騙銀行之情事等語
    ，均無足採，應依法論科。
十、按統一發票為八十四年五月十八日修正前商業會計法第十三
    條第一款（即現行法第十五條第一款）所列之原始憑證，屬
    商業會計憑證之一種，係公司營業所開立。又商業會計法第
    六十六條第一款（即現行法之第七十一條第一款）以明知為
    不實之事項，而填製會計憑證或記入帳冊之罪，原即含有業
    務上登載不實之本質，為刑法第二百十五條之特別規定，不
    另論以刑法第二百十五條之罪。又被告行為後，商業會計法
    已於八十四年五月十九日修正公布全文，將原六十六條之罪
    改列為第七十一條，其法定最高刑度均為有期徒刑五年，最
    低刑度在修正前為三萬銀元（提高三倍）（銀元一元折合新
    台幣三元）以下，修正後則為新台幣十五萬元以下，茲比較
    新舊法，以修正前之舊法較有利於行為人，自應以行為時之
    法律處斷。被告林榮益以附表一之（一）不實之發票，虛增
    公司業績，提高債信，再向金融機構詐貸款項，被告林榮益
    所為係犯修正前商業會計法第六十六條第一款之明知為不實
    事項而填製會計憑證罪及刑法第三百三十九條第一項之詐欺
    罪。被告雇用不知情之會計人員開立不實發票部分則為間接
    正犯。又公訴人雖未以商業會計法起訴，然起訴事實既已敘
    及，自應一併審究。又被告林榮益先後違反商業會計法及詐
    欺，係犯構成要件相同之罪名，顯均係基於概括之犯意，均
    為連續犯，依刑法第五十六條規定以一罪論，並加重其刑。
    違反商業會計法，與詐欺，兩罪間復有方法結果之裁判上一
    罪關係，應依刑法第五十五條規定，從較重之詐欺罪處斷。
    林榮益就詐欺部分與許蘋華、許蘋茹、林麗珠、甲○○、吳
    劍華、乙○○、簡俊哲、王健生、林秀燦間，分別有犯意之
    聯絡及行為之分擔，均為共同正犯。就開立不實發票部分，
    共同被告許蘋華雖非公司負責人，然與其夫家興公司負責人
    林榮益共同為之，依刑法第三十一條第一項規定仍以共犯論
十一、原審據以論罪科刑固非無見，惟按發票係商業會計法所稱
      之會計憑證，被告林榮益為商業負責人而竟為不實填製，
      原判決未依商業會計法論處，已有可議；又原判決認被告
      林榮益與其配偶許蘋華就開立不實發票及詐欺部分有共犯
      關係，然未敘明其共犯態樣，亦即並未明確認定其就構成
      要件之事實有如何之行為分擔，應有疏漏。又被告於向附
      表一、二各銀行貸得款項後，造成呆帳（詳如附表一、二
      所列），原判決認造成未製表詳列，亦有未符。又被告因
      詐得款項後，因恐銀行追索，遂將前開不動產虛偽抵押權
      設定（此部分本院前審業已判決確定），顯係嗣後另行起
      意所為，此後行為與先行為間，應係數罪併罰關係，原判
      決以牽連犯之裁判上一罪從重處斷，亦有未洽。被告林榮
      益上訴意旨否認犯罪，固無足取；惟檢察官上訴意旨以原
      判決疏未就違反商業會計法論究，則為有理由；加以原判
      決尚有前揭可議之處，自應由本院將原判決撤銷改判。爰
      酌被告林榮益以不實如附表一之（一）所示之發票充作業
      績取信銀行，詐得金額如附表一、二，牽連之公司及銀行
      甚眾，犯後又逃亡多年，犯罪後復否認犯行之態度等一切
      情狀，量處如主第二項所示之刑。
十二、公訴意旨另以：被告林榮益亦有向附表三、四、五所列銀
      行詐貸款項。認被告林榮益此部分亦有犯刑法第三百三十
      九條第一項之詐欺罪嫌等語。
（一）按刑法第三百三十九條第一項詐欺罪之成立，以意圖為自
      己或第三人不法所有，以詐術使人將本人或第三人之物交
      付為要件。所謂以詐術使人交付，必須被詐欺人因其詐術
      而陷於錯誤，若其所用方法，不能認為詐術，亦不致使人
      陷於錯誤，即不構成該罪（最高法院四十六年台上字二六
      ０號判例參照）。
（二）經查被告丙○○以附表三所列公司向銀行貸款，係由各該
      公司提供國外遠期信用狀或國內信用狀，由各該銀行基於
      對各該公司之信用，及對公司之商業行為進行評比徵信，
      據以核准之所謂信用貸款。此部分被告既未施用詐術，而
      銀行對其進行融資乃銀行本身之商業行為，其營業風險，
      自應由銀行評估並吸收，尚難因事後造成呆帳遽認係陷於
      錯誤所為貸放。
（三）次查附表四部分所示公司向銀申貸係提供不動產或機器為
      擔保，有各該銀行函覆本院前審可參，被告既提供動產或
      不動產擔保，銀行並以此為核貸之條件，顯然銀行對債務
      人，信用評價係看重在抵押之物而非債務人之債信，若債
      務人發生清償困難，即可對抵押物取償，債務人事先無須
      偽以詐術銀行亦無陷於錯誤之可能。
（四）至於附表五所示(一)部分據第一商業銀行南三重分行函示並
      未造成任何呆帳，而第一商業銀大安分行亦未提供資料俾
      供核對，以上被告所為均與詐欺罪構成要件有間。
（五）此外，復查無其他積極證據足以證明被告林榮益此部分有
      犯詐欺罪，此部分不能證明被告被告林榮益犯罪。惟起訴
      意旨既認與前開論罪科刑部分，有裁判上一罪關係，爰不
      另為無罪之諭知。
據上論斷應依刑事訴訟法第三百六十九條第一項前段、第三百六
十四條、第二百九十九條第一項前段，修正前商業會計法第六十
六條第一款，刑法第十一條前段，第二條第一項但書、第二十八
條、第三十一條第一項、第五十六條、第三百三十九條第一項、
第五十五條，罰金罰鍰提高標準條例第一條前段，判決如主文。
本案經檢察官覃正祥到庭執行職務。
中　　華　　民　　國　　94　　年　　7 　　月　　6 　　日
　　　　　　　　　刑事第九庭審判長法　官  陳　祐　治
　　　　　　　　　　　　　　　    法　官  陳　晴　教
　　　　　　　 　 　　　　　　　　法　官  王  炳  梁
以上正本證明與原本無異。
如不服本判決，應於收受送達後十日內向本院提出上訴書狀，其
未敘述上訴之理由者並得於提起上訴後十日內向本院補提理由書
（均須按他造當事人之人數附繕本）。
                                  書記官　潘　大　鵬
中　　華　　民　　國　　94　　年　　7 　　月　　7 　　日
附錄本案論罪科刑法條全文：
修正前商業會計法第六十六條第一款
商業負責人，主辦及經辦會計人員，有左列各款情事之一者，處
五年以下有期徒刑拘役或一萬元以下罰金：
一、以明知為不實之事項而填製會計憑證或記入帳冊者。
刑法第三百三十九條第一項：
意圖為自己或第三人不法之所有，以詐術使人將本人或第三人之
物交付者，處五年以下有期徒刑、拘役或科或併科一千元以下罰
金。
